最高法院刑事判決　　　　　　　　　　　　　　　　九十三年度台上字第三五八號
　　上　 訴　 人　甲○○
右上訴人因偽造有價證券案件，不服臺灣高等法院臺中分院中華民國九十二年十一月
六日第二審更審判決（八十九年度重上更(二)字第一八九號，起訴案號：臺灣臺中地方
法院檢察署八十四年度偵字第一八一六二號），提起上訴，本院判決如左：
    主  文
原判決撤銷，發回臺灣高等法院臺中分院。
    理  由
本件原判決認定上訴人甲○○與郭宏（另案通緝中）基於共同意圖為自己不法所有之
概括犯意聯絡，於民國八十二年底，先由郭宏向莊錦發佯稱上訴人名為「謝坤隆」，
係香港設立之宏興工程有限公司（Grandfaith Engineneering Limited，下稱宏興公
司）負責人，擁有百分之百的股權，並在中國大陸投資上海星海房地產發展公司（下
稱上海星海公司）百分之五十五股份，預計投資三千多萬美元，初期實際投資金額為
一千六百七十六萬一千六百美元，宏興公司已繳納六百零九萬四千七百四十二美元股
款，但因上訴人財務困難，無法繼續支付第二期三百十二萬四千一百三十八美元股款
，乃力促莊錦發投資宏興公司，協助上訴人渡過財務困境。為取信莊錦發，郭宏復邀
同莊某至大陸上海參觀，於八十三年一月六日，郭宏又偕同上訴人邀約莊錦發在新加
坡松林俱樂部會晤，見面前，先推由郭宏於八十三年一月初某不詳時、地委由不詳姓
名之成年人，偽刻「葉勤信會計師」印章一枚，再由郭宏於不詳時、地，蓋用上開印
章，偽造「葉勤信會計師」印文及「葉勤信」署押，用以偽造經勤信會計師聯合事務
所葉勤信會計師簽證之宏興公司查核報告書、葉勤信會計師印鑑證明書、宏興公司註
冊證書，及上海星海公司董事會議紀錄等文件，於會面時由上訴人持交莊錦發，足以
生損害於葉勤信會計師、臺灣省會計師公會執行業務信譽及香港政府核發公司註冊證
書之正確性，並以此取信莊錦發，致莊某陷於錯誤，於同日與上訴人簽署股權轉讓合
約，約定以二百五十一萬四千二百四十美元之代價，取得宏興公司所有上海星海公司
百分之十五之股份，並於同年一月十日，先將一百六十六萬二千二百零二美元股款匯
入上訴人所指定郭宏設於第一商業銀行南台北分行第00000000000號活期
儲蓄存款帳戶（分成八十六萬二千二百零二美元及八十萬美元二筆匯款，各於同年月
十二日及十三日匯達）；迄同年三月四日郭宏再以電傳信函向莊錦發表示，宏興公司
已於同年二月二十六日，將應繳納予上海星海公司之第二期投資金額三百十二萬四千
一百三十八美元，匯予上海星海公司，且檢附其於不詳時、地偽造，足以生損害於中
國銀行香港分行信譽經該銀行蓋章表示已為宏興公司辦理匯款手續之匯款申請書，以
取信莊錦發，函中並謊稱已將莊錦發股款匯予宏興公司，使莊某不疑有詐，繼於同年
三月七日匯款六十五萬二千零三十八美元至郭宏前述帳戶，作為投資款。嗣八十三年
四月間，郭宏與上訴人又意圖供行使之用，於不詳時、地，推由郭宏先行偽造宏興公
司股票一紙，再由郭某持交莊錦發；上訴人則另向莊錦發佯稱：宏興公司董事會已於
八十三年五月十八日決議，委任莊某為該公司董事，並出具以上訴人為董事長署名之
委任書交予莊錦發。迄八十四年三月底，莊錦發經同為受騙之被害人吳振家告知，並
委請香港律師調查發現，香港雖有英文名稱相同之公司，然其中文名稱為「偉迪」公
司，而非宏興公司，宏興公司自始即不存在，莊錦發始知受騙等情。因將第一審諭知
上訴人無罪之判決撤銷，改判論處上訴人共同意圖供行使之用而偽造公司股票罪刑（
處有期徒刑三年二月），固非無見。
惟查：（一）審理事實之法院，對於案內與論罪科刑、罪名成立與否有關之一切證據
，除認為不必要者外，均應詳為調查，然後基於調查所得之心證以為判斷之基礎；苟
與待證事實有重要關係，在客觀上認為應行調查之證據，又非不易調查或不能調查，
而未依法加以調查，率予判決者，即有刑事訴訟法第三百七十九條第十款規定所稱應
於審判期日調查之證據未予調查之違法。依原判決理由說明，係依憑告訴人莊錦發之
指訴、卷附偽造經葉勤信會計師簽證之查核報告書、臺灣省會計師公會會員印鑑證明
書、宏興公司註冊證書、上海星海公司董事會會議紀錄、宏興公司匯款予上海星海公
司之匯款申請書、宏興公司股票、上訴人簽署之委任書影本各一件、股權轉讓合約書
一份、匯款單三份、郭宏電傳信函一份等件影本及香港黃乾亨黃英豪律師事務所函暨
譯文影本、臺灣省會計師公會函等證據資料，認定上訴人有其事實欄所載之犯行。然
告訴人莊錦本在偵查及更(一)審一再具狀陳稱：「郭宏和甲○○偽造宏興公司股票二百
張交付」（見偵一三四五九號卷第二六頁、更(一)卷第四十頁背面），而其提出附卷之
宏興公司股票影本乙張內，固有股票號碼GE０００５２１｜０００７２０之記載，然
又有：「NO.OF Shares１０」（英譯本載為：股數１０）、「 THIS IS TO  CERTIFY
that  Chng Gim Huat of  Peoples's Park Complex, #03-17.1 Park  Road,S pore
0105 is the  Registered Holder of 10 fully paid Share(s) of H.K.$10,000.00
each  numbered one to Ten inclusive in the above-named  Company subject to
the Memorandum and Articles of Association thereof」（英譯本載為：茲證明莊
錦發（設址於Peoples's Park Complex, #03-17.1 Park Road,S pore 0105）依前開
公司之公司章程，為該公司股票第一號至第十號（含）之登記持有人」（見上更(一)卷
第五四頁、第五五頁）。則郭宏與上訴人持交予告訴人之偽造宏興公司股票是否僅卷
附之一張﹖若尚有其餘宏興股票，則究有幾張﹖關係上訴人偽造公司股票罪名成立時
，應依職權宣告沒收之股票張數及原判決適用沒收法則，是否妥適，自應查證明。（
二）有罪判決書所記載之犯罪事實，為論罪科刑適用法律之基礎，故凡於適用法律有
關之重要事項，必須詳加認定，明確記載，然後於理由內敘明犯罪事實所憑之證據及
認定之理由，始足為適用法律之依據。若事實未有此記載，而理由加以說明，為理由
失其依據。如事實有此記載，理由未予說明，則為理由不備，按諸刑事訴訟法第三百
七十九條第十四款規定，其判決當然為違背法令。原判決事實認定：「見面前，先推
由郭宏於八十三年一月初某不詳時、地委由不詳姓名之成年人，偽刻『葉勤信會計師
』印章一枚，再由郭宏於不詳時、地，蓋用上開印章，偽造『葉勤信會計師』印文及
『葉勤信』署押，用以偽造經勤信會計師聯合事務所葉勤信會計師簽證之宏興公司查
核報告書、葉勤信會計師印鑑證明書、宏興公司註冊證書，及上海星海公司董事會議
紀錄等文件，於會面時由上訴人持交莊錦發」、「迄同年三月四日郭宏再以電傳信函
向莊錦發表示，宏興公司已於同年二月二十六日，將應繳納予上海星海公司第二期投
資金額三百十二萬四千一百三十八美元，匯予上海星海公司，且檢附其於不詳時、地
偽造之中國銀行香港分行匯款申請書，以取信莊錦發」、「上訴人則另向莊錦發佯稱
：宏興公司董事會已於八十三年五月十八日決議，委任莊某為該公司董事，並出具以
上訴人為董事長署名之委任書交予莊錦發」，如若無誤，似意指上訴人偽造之葉勤信
會計師簽證查核報告書、臺灣省會計師公會會員印鑑證明書、宏興公司註冊證書、中
國銀行香港分行匯款申請書、宏興公司委任書等文書，均已為取信而持交告訴人，則
上開文書既在告訴人持有中，何以仍屬上訴人或共犯郭宏所有﹖原判決未說明所憑之
證據及其理由，即以上開文書係上訴人與共犯郭宏所有且供犯罪所用之物，而依刑法
第三十八條第一項第二款規定宣告沒收，顯屬理由不備。再者原判決理由說明：「無
論國內外，凡合法設立之公司，申請設立必以正式文件為之，如係向國外申請設立，
更有相關設立文件之真實性認證手續，故公司負責人姓名豈有誤載之可能。被告（指
上訴人）所述未曾交付任何資料供郭宏辦理宏興公司設立登記，又迭次辯稱：相信
公司已辦理設立登記，實無人能信。況且宏興公司負責人姓名若係誤載為『謝坤隆」
，亦應申請更正，始符常規，而以被告為負責人之宏興公司，其負責人竟登載為『謝
坤隆』，而非被告國民身分證上記載之『甲○○』，被告得知此事，豈會相信僅係音
譯誤載而非意圖規避法律責任所故為？甚且，被告與告訴人會晤時，竟又持用上載『
謝坤隆』名義之名片，向告訴人表明不實之身分，名片上所載『大利股份有限公司、
展新投資有限公司、宏興公司及星海公司』等，又無一為被告實際出資經營之公司，
仍以之顯示身分、財力，附和郭宏之詞，致告訴人因而陷於錯誤，進而於簽約時，
亦捨本名不用，冒以『謝坤隆』名義簽署股權轉讓合約書，顯見被告與郭宏間確有共
同犯意之聯絡應甚明確」，如若無誤，似意指上訴人係偽以謝坤隆名義與告訴人簽訂
股權轉讓合約。惟原判決事實欄既未認定該份股權轉讓合約係上訴人所偽造，復未就
該部分行為論上訴人以行使偽造私文書罪，自有判決理由矛盾之違法。（三）上訴人
在第一審提出郭宏向其調借現款之票據影本八張、其為交付借款而匯款予郭宏或采芝
齋超級市場股份有限公司之匯款單影本十四張，主張郭宏於八十三、八十四年間，曾
先後向伊詐騙二千九百七十七萬八千元。上訴人前開辯解，如若屬實，則上訴人於八
十三年一月六日，在新加坡與告訴人簽立股權轉讓合約書時，既已明知郭宏詐騙財物
之事，其何以不虞血本無歸，事後仍一再出借鉅款予郭宏﹖從而上訴人提出之上開證
據，是否屬實﹖與其否認犯罪之辯解能否成立，有無關連性﹖關係上訴人之利益至鉅
，自應深入查證根究明白。以上，或係上訴意旨所指摘，或屬本院得依職權調查之事
項，應認原判決仍有撤銷發回更審之原因。又原判決關於詐欺取財部分，基於審判不
可分原則，應併予發回。
據上論結，應依刑事訴訟法第三百九十七條、第四百零一條，判決如主文。
中　　　華　　　民　　　國　　九十三　　年　　　一　　　月　　 三十 　　日
                              最高法院刑事第一庭
                                  審判長法官  施　文　仁
                                        法官  林　永　茂
                                        法官  蕭　仰　歸
                                        法官  林　茂　雄
                                        法官  張　祺　祥
      右正本證明與原本無異
                                              書  記  官
中　　　華　　　民　　　國　　九十三　　年　　　二　　　月　　　五　　　日
                                                                       ：
